臺灣嘉義地方法院民事判決　95年度簡上字第92號
上　訴　人　乙○○
　　　　　　　　　　　　之5號
　　　　　　丙○○
前列二人共同
訴訟代理人　丁○○
被上訴人　　嘉義縣民雄鄉公所
法定代理人　甲○○
訴訟代理人　黃曜春律師
上列當事人間請求拆屋還地事件，上訴人對於中華民國95年11月
2日本院95年度嘉簡字第166號第一審判決提起上訴，本院於96年
11月12日言詞辯論終結，判決如下：
    主  文
上訴駁回。
第二審訴訟費用由上訴人負擔。
    事實及理由
一、被上訴人起訴主張：坐落嘉義縣民雄鄉○○○段729地號土
    地（下簡稱系爭土地甲）為被上訴人所有，嘉義縣民雄鄉○
    ○段616地號土地（下簡稱系爭土地乙）則為上訴人所有，
    然上訴人無法律權源，竟在系爭土地甲上興建有如附圖一所
    示編號1、占用面積0、0006公頃之RC磚造樓房，編號2、占
    用面積0、0016公頃之鐵架石綿瓦，編號3、占用面積0、000
    9公頃之鐵皮屋（編號1、2、3之建物，下簡稱系爭建物），
    並在如附圖一所示（原審判決誤載為附圖二）Ａ—Ｂ—Ｃ連
    線位置興建圍牆一座（下簡稱系爭圍牆），而占用如附圖二
    所示Ｇ—Ｎ—Ｍ—Ｌ—Ｋ—Ｊ—Ｉ１—Ｆ—Ｇ點所圍成面積
    180平方公尺被上訴人所有之系爭土地甲（下簡稱系爭土地
    丙），上訴人係無權占有，因之起訴請求拆屋還地，並聲明
    ：上訴人應將坐落系爭土地甲之系爭建物、系爭圍牆拆除，
    並將占用之系爭土地丙返還被上訴人等語。
二、上訴人則以下列等語，資為抗辯：
（一）嘉義縣大林地政事務所測量結果與內政部土地測量局測量
      之結果不同，且其所有之門牌號碼196之5號建物係已經保
      存登記，且有建築使用執照，顯見係地政事務所測量錯誤
      ，系爭建物均建在上訴人所有之系爭土地乙上，並無越界
      。
（二）不服鈞院89年訴字第53號與95年嘉簡字第166號民事判決
      ，由於內政部土地測量局90年6月1日鑑定圖是引述大林地
      政繪製的新計畫圖所作成，但該圖是湮滅70年重測圖來模
      糊焦點的一張變造之假地圖。理由在於(1)內政部測量圖內
      容、重測前牛斗山段72之2號地籍圖面積為612平方公尺，
      但嘉義縣政府地籍圖重測土地標示，70年府地籍字第5723
      7號標示重測前牛斗山段72之2號地籍圖面積為651平方公
      尺，兩者顯有差別。蓋重測與重劃大有分別，重劃土地會
      有減少一些用來做排水溝與道路使用，重測是找回新界址
      釘點，則不須要減少土地為理由才對，因為沒什麼建設使
      用本條道路，以往至今完全為5至6米順暢路，而縣政府又
      無計畫本條道路拓寬，且山中段土地重測後根本無一筆土
      地減少過，因為都沒有建設，故上訴人所有之系爭土地乙
      所有權狀，應該還原面積為651平方公尺才正確，被上訴
      人豈能任意侵佔私人土地作為道路之用，將合法申請房屋
      變成違建屋。(2)山中段於70年重測應該是新地圖，系爭建
      物於78年申請，並有送1份配置圖至鄉公所建設課，若認
      有問題即不應批准，也不會有今日之糾紛？且本件87年承
      辦人員謝文彬當初交接全部資料，究係何人湮滅70年重測
      圖，否則重要公務資料應有保存期限。
（三）本件應由被上訴人負全責，若引用鄉公所協商圖會導致上
      訴人的房屋部分進入路中，那上訴人安全誰來負責？為何
      系爭土地甲之道路會在系爭土地乙周邊移動，而膨脹出寬
      13米的道路？
三、被上訴人對於上訴人抗辯之陳述：
（一）上訴人前已提起確認界址之訴而敗訴確定，且已到鄉公所
      調解同意拆除系爭建物，而系爭土地甲實係道路用地，87
      年間曾兩次欲辦理拓寬，均遭上訴人抗爭無法拓寬，上訴
      人所辯均與事實不符。
（二）被上訴人為行政單位，非地政機關，地籍重測或重劃更非
      被上訴人職權辦理事項，何以系爭土地乙經重測後土地面
      積如上訴人所言減少，實無法代為回答，惟89年1月21日
      及96年1月2日列印該筆土地登記謄本，面積記載均為611.
      00平方公尺。又上訴人爭議被上訴人78嘉民鄉建管使字第
      051號建築使用執照及系爭土地乙界址之事，仍應參酌一
      切地籍資料詳為認定，不因主管機關是否有核發建築使用
      執照或建築時有無地政機關指界而有所變更，亦不生確認
      或變更系爭土地經界之效力。至承辦人員謝文彬因93年辦
      理農村路面排水改善工程才與上訴人及訟爭土地接觸，之
      前與爭議無涉，且被上訴人非地政機關，對70年之重測圖
      不負保存責任。
（三）依土地登記謄本資料系爭土地乙面積611.00平方公尺，系
      爭土地甲面積5,673平方公尺，係依據嘉義縣大林地政事
      務所資料，地籍圖所載位置詳如臺灣嘉義地方法院89年度
      訴字第53號判決文及內政部土地測量局91.6.6測定圖說。
      94年5月31日系爭土地甲工程用地施工協調會，上訴人及
      賴高錦雲女士代表參加，經做成結論並函送上訴人，惟上
      訴人毀棄結論，致工程無法施作，才因此提起本訴訟，以
      訴訟方式解決非被上訴人原意。
四、本件經原審判決上訴人應將坐落系爭土地甲之系爭建物、系
    爭圍牆拆除，並將占用之系爭土地丙返還被上訴人。茲上訴
    人不服提起上訴，聲明為：（一）原判決廢棄。（二）被上
    訴人在第一審之訴駁回。（三）第一、二審訴訟費用由被上
    訴人負擔。被上訴人則聲明：上訴駁回。
五、本件經依民事訴訟法第436條之32第2項、第463條、第270條
    之1第1項第3款規定，整理並協議簡化爭點為：
（一）系爭建物是否有越界占用系爭土地甲？
（二）系爭土地甲、系爭土地乙之界址究為何？
（三）上訴人所有之系爭土地乙重測後之面積是否減少？若減少
      ，是否即謂系爭建物未有越界占用系爭土地甲之事實？
（四）70年重測圖現已滅失是否可歸責於被上訴人？又有無必要
      追究87年承辦人員謝文彬交接資料時是否將上開70年重測
      圖滅失之責任？
（五）被上訴人核發系爭建物之建築執照予上訴人，對本件有無
      影響？
六、茲就上開爭點，析述本院得心證之理由如下：
（一）按訴訟標的之法律關係，於確定終局判決中經裁判者，當
      事人應受其既判力之拘束，於他訴訟不得再以該確定判決
      言詞辯論終結前，所提出或得提出而未提出之攻擊防禦方
      法為與該確定判決意旨相反之主張，當事人雖僅於新訴訟
      用作攻擊防禦方法，法院亦不得為反於確定判決意旨之裁
      判（最高法院42年臺上字第1306號判例、74年度臺上字第
      1279號判決、30年上字第8號判例要旨參照）。查兩造間
      就系爭土地甲、乙之界址爭執，業經本院民事庭於93年2
      月11日以89年度訴字第53號判決確認系爭土地甲與系爭土
      地乙之界址（下簡稱系爭判決）確定，有系爭判決影本附
      卷可稽，並經本院依職權調取本院89年度訴字第53號民事
      卷宗查核屬實。經核系爭判決雖係上訴人起訴主張系爭土
      地甲、乙之地籍線即界址應為系爭圍牆即如附圖二所示Ｈ
      —Ｉ—Ｉ１—Ｙ—Ｊ—Ｋ—Ｌ—Ｍ—Ｎ連接虛線，惟業經
      本院駁回確定，並於系爭判決理由中就系爭土地甲、乙之
      界址為何詳予認定，是系爭判決所認定之界址已生既判力
      ，揆之首開說明，當事人及法院於後訴訟中均受該既判力
      之拘束，合先敘明。
（二）次查，如附圖二所示Ｗ…Ｘ…Ｙ…Ｚ係重測前之地籍圖經
      界位置，Ｅ—Ｆ—Ｇ—Ｓ—Ｔ—Ｕ—Ｖ—Ｅ連接實線為上
      訴人所有之系爭土地乙之地籍圖經界線位置，Ｈ‥Ｉ‥Ｊ
      ‥Ｋ‥Ｌ‥Ｍ‥Ｎ連接虛線為系爭圍牆位置；圖示Ｏ‥Ｐ
      ‥Ｑ‥Ｒ‥Ｏ連接虛線為系爭土地乙地上樓房之位置，即
      圖示Ｅ—Ｆ—Ｇ—Ｓ—Ｔ—Ｕ—Ｖ—Ｅ連接實線為上訴人
      所有系爭土地乙之地籍圖經界線，是堪認系爭土地甲與系
      爭土地乙應以如附圖二所示Ｅ—Ｆ—Ｇ連接實線為界址等
      情，業經系爭判決認定無訛；則本件兩造所有之上開土地
      ，依前揭最高法院判例意旨，自以上開經系爭判決認定之
      經界即如附圖二所示Ｅ—Ｆ—Ｇ連接實線為經界，要無疑
      義。再者，上訴人所有之系爭建物，跨建於被上訴人所有
      之系爭土地甲上，此業經原審至現場勘驗，並命地政機關
      測量屬實，製有95年5月12日勘驗筆錄及嘉義縣大林地政
      事務所95年8月24日嘉林地二字第0950003874號函後附之9
      5年7月24日複丈成果圖附於原審卷可稽（即如附圖一）；
      又原審判決命上訴人拆除系爭建物及系爭圍牆，以及返還
      系爭土地丙予被上訴人所根據之界址，與系爭判決確認之
      界址，均係如附圖二所示Ｅ—Ｆ—Ｇ連接實線等情，有原
      審判決及系爭判決附卷可參，可知上訴人所有之系爭建物
      確有占用被上訴人所有之系爭土地甲一情，應堪認定。準
      此，上訴人主張系爭土地甲與其所有之系爭土地乙之地籍
      線即界址應為系爭圍牆即如附圖二所示Ｈ—Ｉ—Ｉ１—Ｙ
      —Ｊ—Ｋ—Ｌ—Ｍ—Ｎ連接虛線云云，核與已生既判力之
      系爭判決確認之界址相互歧異，參諸前揭既判力之說明，
      上訴人之主張，自不足採。
（三）末查，系爭判決所認定之界址既已生既判力，有如前述，
      則上訴人主張其所有之系爭土地乙重測後之面積有減少，
      原審用內政部土地測量局之鑑定圖判斷是錯誤的；又其於
      78年興建系爭建物時，係被上訴人核發建築執照，若當時
      有越界之情，被上訴人即不應核發建築執照；而70年之重
      測圖現已滅失，應追究87年承辦人員謝文彬交接資料時是
      否將上開70年之重測圖滅失之相關責任云云，姑不論上訴
      人所辯上開各節，均已於系爭判決中經承審法院詳予論述
      ，且縱或屬實，亦係是否構成再審理由，而得否提起再審
      之訴之問題，要難執此即率以推翻系爭判決所認定界址之
      效力，附此敘明。
七、按所有人對於無權占有或侵奪其所有物者，得請求返還之，
    民法第767條前段定有明文。本件上訴人既無權占用被上訴
    人所有之系爭土地丙，從而，被上訴人本於所有權人之地位
    ，依民法第767條前段物上請求權之法律關係，請求上訴人
    拆除占用系爭土地甲之系爭建物、系爭圍牆，並將系爭土地
    丙返還被上訴人，為有理由，應予准許。原審因而判命上訴
    人拆屋還地，並依職權為假執行之宣告，經核並無不合。上
    訴人上訴意旨仍執前詞指摘原判決不當，求予廢棄改判，為
    無理由，應駁回其上訴。
八、至兩造其餘之攻擊或防禦方法及未經援用之證據，經本院斟
    酌後，認為均不足以影響本判決之結果，自無逐一詳予論駁
    之必要，併此敘明。
九、據上論結，本件上訴為無理由，依民事訴訟法第436條之1第
    3項、第463條、第449條第1項、第78條、第85條第1項本文
    ，判決如主文。
中　　華　　民　　國　　96　　年　　11　　月　　26　　日
              民事第一庭審判長法  官 林世芬
                              法  官 李文輝
                              法  官 黃仁勇
正本係照原本作成。
不得上訴。
中　　華　　民　　國　　96　　年　　11　　月　　26　　日
  　　　　　　　　　　　　　　書記官  孫靜芳
